臺灣花蓮地方法院刑事判決
111年度原易字第75號
公  訴  人  臺灣花蓮地方檢察署檢察官
被      告  鄭文泉


選任辯護人  羅惠馨律師（法扶律師）          
上列被告因妨害名譽案件，經檢察官提起公訴（111年度偵字第9
18號），本院判決如下：
    主  文
鄭文泉無罪。
    理  由
一、公訴意旨略以：被告鄭文泉為反亞泥自救會成員，於民國11
    0年10月16日21時許，在花蓮縣秀林鄉富世村多功能集會所
    召開亞泥利益分享機制說明會（下稱本案說明會），會議將
    結束之際，被告忽然衝向主席台前，在部落人員在之公開場
    合，表達不滿並對著告訴人洛帝‧尤道大聲辱罵：「不要臉
    」等語，致告訴人認名譽受損。因認被告涉犯刑法第309條
    第1項之公然侮辱罪嫌等語。
二、按犯罪事實應依證據認定之，無證據不得認定犯罪事實，不
    能證明被告犯罪者，應諭知無罪之判決，刑事訴訟法第154
    條第2項、第301條第1項定有明文。故事實之認定，應憑證
    據，如未能發現相當證據，或證據不足以證明，自不能以推
    測或擬制之方法，為裁判基礎；且認定犯罪事實所憑之證據
    ，雖不以直接證據為限，間接證據亦包括在內，然而無論直
    接證據或間接證據，其為訴訟上之證明，須於通常一般之人
    均不致有所懷疑，而得確信其為真實之程度者，始得據為有
    罪之認定，倘其證明尚未達到此一程度，而有合理之懷疑存
    在，而無從使事實審法院得有罪之確信時，即應由法院為諭
    知被告無罪之判決。
三、公訴意旨認被告涉犯公然侮辱罪嫌，無非係以被告之供述、
　　告訴人之指述，及勘驗現場光碟訊問筆錄，為其主要論據。
    訊據被告固坦承於上開時、地，對告訴人言稱「不要臉」，
    惟堅詞否認有何公然侮辱犯行，辯稱：告訴人沒有按照議程
    走，當天並沒有表決的議程，我才上前跟告訴人理論，部落
    沒有達到共識前，不能表決，我是要制止告訴人等語。
四、經查：
　㈠被告為反亞泥自救會成員，於上開時、地舉辦之本案說明會
    會末，至主席台前，在公開場合表達不滿，並對告訴人表示
    「不要臉」等情，為兩造所不爭執（見本院卷第248頁至第2
    49頁），核與告訴人於偵查中指訴相符（見警卷第9頁，偵
    卷第14頁），是此部分事實，首堪認定。
　㈡惟按刑法第309條所稱「侮辱」，係指以使人難堪為目的，不
    指摘具體的事實，而以粗鄙的言語、舉動、文字、圖畫等，
    對他人予以侮謾、辱罵，為抽象表示不屑、輕蔑或攻擊的意
    思，達於對個人在社會上所保持的人格及地位貶損其評價的
    程度；而行為人是否成立公然侮辱罪，應審究客觀上是否有
    公然侮辱之行為，主觀是否有公然侮辱之實質惡意而定，如
    非出於實質惡意之陳述，因發表意見之評論者，不具有公然
    侮辱之實質惡意，縱使尖酸刻薄，批評內容足令被批評者感
    到不快或影響其名譽，仍屬於憲法所保障言論自由之範疇，
    而不該當刑法之公然侮辱罪。又客觀上是否有公然侮辱之行
    為，除應注意行為人與被害人之性別、年齡、職業等個人條
    件外，並應著重行為人與被害人間之關係、行為時之客觀情
    狀、行為地之方言或語言使用習慣等事項，依社會一般人對
    於語言使用之認知，進行客觀之綜合評價，不宜僅著眼於特
    定之用語文字，即率爾推斷。至於是否屬足以貶損他人評價
    之侮辱行為，應參酌行為人之動機、目的、智識程度、慣用
    之語言、當時所受之刺激、所為之用語、語氣、內容及連接
    之前後文句統觀之，非得以隻言片語而斷章取義，更非單依
    被害人主觀上之感情為斷，申言之，縱行為人所為已傷及被
    害人主觀上之情感，惟客觀上對於被害人之人格評價並無影
    響時，尚不得遽以刑法公然侮辱罪加以論處。
  ㈢查證人陳孝文、白誠實於本院審理時均證稱：本案說明會是
    由告訴人所主持，當時不知道要表決什麼，也不知道投票的
    內容是什麼等語（見本院卷第334頁、第338頁至第339頁、
    第344頁），證人即告訴人則於審理時證稱：我不是要表決
    做諮商不諮商的問題，我只是要了解亞泥這些回饋項目是不
    是大家都接受，有的誤會說好像要開諮商了，我是要做全盤
    的了解，所以才做那個表決的動作等語（見本院卷第347頁
    ），是告訴人主持本案說明會，嗣請族人表決之當下，並不
    是全體族人均理解表決之內容與目的，並有族人誤以為即將
    表決原住民族基本法第21條第1項之諮商同意等情，亦堪認
    定。
　㈣再查，本案說明會之議程中，並無表決之程序，有會議程序
    表照片附卷可稽（見本院卷第233頁），且證人陳孝文於本
    院審理時復證稱：那個時候是在做說明會，我們沒有講那個
    時候要表決，我們只是要做說明讓族人了解我們今天所要講
    的是什麼，我們當下都很恍然，為什麼主席他就可以自己就
    代表他自己當場就說我們要表決，告訴人開會前也沒有跟我
    說今天要表決，每個幹部都嚇一跳等語（見本院卷第335頁
    至第336頁），核與證人白誠實於本院審理時證稱：我開會
    之前不知道會有表決這種東西，我到主席台前面就是要跟告
    訴人說你程序不當，你並沒有告訴我們今天要做表決，他做
    這動作，完全違反我們太魯閣族的GAYA文化，沒有按照祖制
    來做等語（見本院卷第340頁），可證本案說明會過程中，
    原無表決之程序，告訴人突如其來請部落族人舉手表決，造
    成突襲，除被告外，亦有其他族人至主席台前理論。
　㈤綜析上情，被告辯稱其係因告訴人未按議程主持，突行表決
    而欲上前阻止等情，並非無據，可認被告係基於氣憤以及對
    程序違法之抗議，而無貶低被告社會評價之意思，且依當時
    之背景，告訴人仍同時在主持會議欲行表決，被告對告訴人
    言稱「不要臉」，某程度亦係針對告訴人強行表決之行為所
    為之意見表示，尚非抽象、不具體指摘事實而對告訴人個人
    人格為謾罵之意思，主觀上並無公然侮辱之實質惡意，雖其
    用語尖銳，足令告訴人感到不快而傷及告訴人主觀情感，但
    被告所述既非針對告訴人個人毫無意義之抽象謾罵，難認係
    侵害告訴人在社會上評價之行為，依上述說明，仍屬於憲法
    所保障言論自由之範疇，而不具公然侮辱告訴人之實質惡意
    。
五、綜上所述，本案依檢察官所提出之證據，客觀上尚未達到使
    通常一般人均不致有所懷疑，而得確信被告確有公然侮辱犯
    行之程度，依上開說明，被告之犯罪既不能證明，依法即應
    諭知被告無罪。
據上論斷，應依刑事訴訟法第301條第1項前段，判決如主文。
本案經檢察官戴瑞麒提起公訴，檢察官簡淑如到庭執行職務。
中　　華　　民　　國　　111 　年　　8 　　月　　25　　日
　　　　　　　　　刑事第二庭    法　官　黃夢萱
以上正本證明與原本無異。
如不服本判決應於收受送達後20日內向本院提出上訴書狀，並應
敘述具體理由。其未敘述上訴理由者，應於上訴期間屆滿後20日
內向本院補提理由書(均須按他造當事人之人數附繕本)「切勿逕
送上級法院」。告訴人或被害人如對於本判決不服者，應具備理
由請求檢察官上訴，其上訴期間之計算係以檢察官收受判決正本
之日期為準。
辯護人依據刑事訴訟法第346條、公設辯護人條例第17條及律師
法第32 條第2項、第36條等規定之意旨，尚負有提供法律知識、
協助被告之義務（含得為被告之利益提起上訴，但不得與被告明
示之意思相反）。
因疫情而遲誤不變期間，得向法院聲請回復原狀。
中　　華　　民　　國　　111 　年　　8 　　月　　26　　日
                                書記官  張亦翔